【裁判字號】    99,訴,835
【裁判日期】    990730
【裁判案由】    清償借款
【裁判全文】
臺灣高雄地方法院民事判決               99年度訴字第835號
原      告  國泰人壽保險股份有限公司
法定代理人  戊○○
訴訟代理人  己○○
被      告  乙○○
            甲○○
            丁○○
            丙○○
共      同  施旭錦律師
訴訟代理人
上列當事人間請求清償借款事件，本院於民國99年7 月20日言詞
辯論終結，判決如下：
    主  文
被告應於繼承被繼承人朱劉寶鳳之遺產範圍內，連帶給付原告新
台幣參佰壹拾萬元，及自民國九十一年十一月十七日起至清償日
止，按週年利率百分之六點四計算之利息，暨自九十一年十一月
十七日起至清償日止，逾期在六個月內者，按上開利率百分之十
，逾期六個月以上者，按上開利率百分之二十計算之違約金。
原告其餘之訴駁回。
訴訟費用由被告連帶負擔十分之九，餘由原告負擔。
    事  實
一、原告主張：訴外人劉泰子於民國90年10月16日邀同訴外人蘇
    鑑為連帶保證人，向原告借貸新臺幣（下同）250 萬元及60
    萬元，約定按週年利率6.4%計算利息，並自借款日起每滿1
    個月為1 期，前3 年按期付息不還本金，後17年共分20 4期
    ，每期攤還部分本金及按借款餘額計算之利息，如未按期給
    付，借款人即喪失期限利益，應償還全部借款本息，且遲延
    清償逾期在6 個月內者，另按上開利率10% ，逾期6 個月以
    上者，按上開利率20% ，加計違約金。劉泰子自91年11月17
    日起未依約繳款，依約債務視為全部到期。迄今尚欠本金共
    310 萬元，及按上開利率加計利息及違約金（下稱系爭債務
    ）。惟因劉泰子於92年6 月20日死亡，訴外人朱劉寶鳳為唯
    一繼承人，依法繼承系爭債務。朱劉寶鳳嗣於96年1 月14日
    死亡，其法定繼承人為被告乙○○、甲○○、丁○○及丙○○，均未拋棄繼承或限定繼承，自應對系爭債務負連帶清償
    責任。爰依消費借貸及繼承法律關係提起本訴等語。並聲明
    ：被告應連帶給付原告310 萬元，及自91年11月17日起至清
    償日止，按週年利率6.4%計算之利息，暨自91年11月17日起
    至清償日止，逾期在6 個月內者，按上開利率10% ，逾期6
    個月以上者，按上開利率20% 計算之違約金。
二、被告均以：朱劉寶鳳係於96年1 月14日死亡，伊等繼承係發
    生在民法繼承編98年5 月22日修正施行前。朱劉寶鳳生前為
    單純家庭主婦，復於92年7 月7 日發生車禍成為植物人，一
    直住在療養院，而其姐妹劉泰子生前定居基隆，彼此互不往
    來，伊等亦不清楚劉泰子何時死亡，且劉泰子之前順位繼承
    人（直系尊親屬）亦均未通知拋棄繼承之情事，直至97 年
    12月間，伊等接獲臺灣基隆地方法院（以下簡稱基隆地院）
    核發原告聲請拍賣劉泰子名下之抵押物裁定，始知悉系爭債
    務存在，伊等顯係因不可歸責於己之事由，於繼承開始時無
    法知悉朱劉寶鳳為劉泰子之唯一繼承人及系爭債務存在等情
    ，致未能於法定期間為限定或拋棄朱劉寶鳳之繼承。而乙○○年已八旬，無謀生能力，甲○○現失業無收入，丁○○及
    丙○○均為家庭主婦，未與朱劉寶鳳同居共財，伊等資力均
    難以清償系爭債務，且由伊等繼續履行繼承債務亦顯失公平
    ，故依民法繼承編施行法第1 條之3 第4 項規定，被告應僅
    以所得遺產為限，負清償責任等語，資為抗辯。並聲明：(一)
    原告之訴駁回；(二)如受不利之判決，願供擔保請准免為假執
    行之宣告。
三、經查，劉泰子於90年10月16日向原告借款合計310 萬元，雙
    方約定按週年利率6.4%計算利息，並自借款日起每滿1 個月
    為1 期，前3 年按期付息不還本金，後17年共分204 期，每
    期攤還部分本金及按借款餘額計算之利息，如未按期給付，
    借款人即喪失期限利益，應償還全部借款本息，且遲延清償
    逾期在6 個月內者，另按上開利率10% ，逾期6 個月以上者
    ，按上開利率20% ，加計違約金。然劉泰子自91年11月17日
    起即未依約繳款，全部債務視為到期，迄今尚欠如主文第一
    項所示之本金、利息及違約金。又劉泰子於92年6 月20日死
    亡後，其第一順位繼承人蘇鑑等6 人、楊若涵等10人已全部
    辦理拋棄繼承，第二順位繼承人均早於劉泰子死亡，而第三
    順位繼承人中，除朱劉寶鳳之外，劉金水及劉順意亦拋棄繼
    承。嗣朱劉寶鳳於96年1 月14日死亡，被告均未於法定期間
    內辦理限定或拋棄朱劉寶鳳之繼承權。被告於知悉其等因為
    朱劉寶鳳之法定繼承人而成為劉泰子之繼承人後，曾向本院
    聲請拋棄劉泰子之繼承權，經本院裁定移轉管轄至基隆地院
    後，經基隆地院以其等並非劉泰子之法定繼承人而裁定駁回
    確定等節，有借據及約定書影本各2 份、繳款明細表、劉泰
    子之第一順位繼承人蘇鑑等人向基隆地院聲報拋棄繼承之備
    查資料影本、劉泰子及朱劉寶鳳之繼承系統表、被告戶籍謄
    本、本院97年度繼字第698 號及基隆地院97年度繼字第528
    號、96年度財管字第30號、97年度財管字第1 號等裁定影本
    在卷可稽（見本院卷第3 至9 頁、第17至26頁、第33、43、
    97 、98 頁），並經本院職權向基隆地院調閱本院97年度繼
    字第698 號及基隆地院97年度繼字第528 號等卷宗核對無誤
    ，且為兩造所不爭執，堪信為真實。
四、本件原告主張被告為朱劉寶鳳之法定繼承人，應對系爭債務
    負連帶責任乙情，為被告所否認，並以前揭情詞置辯。是本
    件應審究之爭執點為：被告得否依民法繼承編施行法第1條
    之3 第4 項之規定，主張以繼承所得遺產為限，負清償責任
    ？
  (一)按繼承在民法繼承編中華民國98年5 月22日修正施行前開始
    ，繼承人因不可歸責於己之事由或未同居共財者，於繼承開
    始時無法知悉繼承債務之存在，致未能於修正施行前之法定
    期間為限定或拋棄繼承，且由其繼續履行繼承債務顯失公平
    者，於修正施行後，以所得遺產為限，負清償責任，民法繼
    承編施行法第1 之3 條第4 項定有明文。核其立法意旨，乃
    對於繼承開始時因不可歸責於己之事由或未共同生活，以致
    不知繼承債務存在者，因該繼承人對被繼承人之財產狀況無
    從完全知悉掌握，若承受繼承債務將影響其生存權或人格發
    展，即屬顯失公平，而不宜令繼承人就被繼承人債務負完全
    之清償責任。準此，本件原告主張被告因為朱劉寶鳳之繼承
    人，而應連帶清償朱劉寶鳳所繼承劉泰子之系爭債務，是否
    有顯失公平之情形，則應審酌繼承人與被繼承人是否具有同
    居關係、於繼承發生時對被繼承人財務狀況之瞭解程度、對
    系爭債務之可責性以及是否曾因系爭債務而受有利益等情狀
    而為論斷。
  (二)經查，朱劉寶鳳係於96年1 月14日死亡，則被告繼承開始之
    時點確係在民法繼承編98年5 月22日修正施行之前，應無疑
    義，合先敘明。又朱劉寶鳳生前為家庭主婦，於92年7 月7
    日因車禍成為植物人，一直住在療養院，其與劉泰子為姐妹
    關係，劉泰子生前定居基隆，彼此互不往來，無從知悉劉泰
    子之債權債務關係，更不知劉泰子於92年6 月20日過世，亦
    未經其第一順位繼承人為拋棄繼承之通知，直至97年12月間
    ，被告於接獲基隆地院核發原告聲請拍賣劉泰子名下抵押物
    裁定，始知悉伊等因為朱劉寶鳳之繼承人，致成為劉泰子之
    繼承人等情，業據被告提出基隆地院簡易庭96年12月3 日基
    院慧非速96年度拍字第773 號通知書、朱劉寶鳳之身心障礙
    手冊、全民健康保險證明卡、重大傷病自行部分負擔證明卡
    及瑞生醫院診斷證明書影本附卷可參（見本院卷第89至92
    頁）。並為原告所不爭，堪信為真。衡之常情，朱劉寶鳳與
    劉泰子雖為姐妹關係，然兩人生前即因各自婚嫁，定居一南
    一北，互不往來，且朱劉寶鳳在劉泰子死亡後約半個月左右
    ，即因車禍成為植物人臥病在床，據此自難認朱劉寶鳳可得
    知悉劉泰子死亡，及其因劉泰子之第一順位繼承人拋棄繼承
    而成為法定繼承人之事實。又觀之基隆地院96年度財管字第
    30 號 民事裁定：「第三順位繼承人劉金水、劉順意亦分別
    聲請拋棄繼承，並經本院分別以95繼字556 號、95繼字第14
    7 號裁定均准予備查在案……。」等語，顯見與朱劉寶鳳同
    為劉泰子之第三順位繼承人之劉金水及劉順意，係遲至95年
    間即劉泰子死亡三年後，始聲請拋棄繼承，則斯時朱劉寶鳳
    早已成為植物人而無行為能力，縱有收到前順位繼承人拋棄
    繼承之通知，恐亦有送達不合法之虞。再者，被告乙○○為
    朱劉寶鳳之夫，甲○○、丁○○及丙○○為朱劉寶鳳子女，
    各自成家立業，乙○○及甲○○雖原與朱劉寶鳳同住一戶，
    然朱劉寶鳳早於88年6 月23日即遷出，丁○○自91年3 月18
    日起，即定居臺北縣，丙○○則定居高雄市鹽埕區等情，有
    其等戶籍謄本附卷可參（本院卷第23至26頁）。且朱劉寶鳳
    因車禍成為植物人，迄過世前，即住院療養，臥病在床，並
    如前述，則被告均未與朱劉寶鳳同居，無從知悉系爭債務，
    亦無疑義，堪以認定。衡情劉泰子之第一順位繼承人均已拋
    棄繼承而無庸對系爭債務負責，而被告既非劉泰子之法定繼
    承人，亦無與其往來，復未受有系爭債務之利益，若因不可
    歸責於己之事由，致無從知悉系爭債務之存在，反因其等知
    悉朱劉寶鳳繼承系爭債務時，早已罹於聲請限定或拋棄朱劉
    寶鳳繼承權之法定期間，而須以朱劉寶鳳之法定繼承人地位
    承受繼續履行系爭債務，實不合理且顯失公平。
  (三)綜上各情，被告抗辯其等係因不可歸責於己之事由或未同居
    共財者，於繼承開始時無法知悉繼承系爭債務，致未能於修
    正施行前之法定期間為限定或拋棄繼承朱劉寶鳳之遺產，且
    由其繼續履行繼承債務顯失公平，故應依民法繼承編施行法
    第1 之3 條第4 項規定，以繼承所得遺產為限，負清償責任
    ，依法有據，信為可採。
  (四)而劉泰子死亡時，遺有坐落基隆市安樂區○○○段135 地號
    、面積為23684.82平方公尺、權利範圍為100,000 分之198
    之土地一筆，及其上門牌號碼為基隆市安樂區○○○路208
    巷158 號之建物一棟之遺產，應由劉泰子之法定繼承人朱劉
    寶鳳繼承之，此有原告以朱劉寶鳳為相對人之民事聲請許可
    拍賣抵押物狀在卷可佐（見本院卷第89頁背面至第90頁背面
    ）。則朱劉寶鳳死亡後，被告因此繼承上開不動產，原告自
    得由上開不動產取償，併予敘明。
五、綜上所述，原告依消費借貸及繼承之法律關係，請求被告連
    帶給付原告310 萬元，及自91年11月17日起至清償日止，按
    週年利率6.4%計算之利息，暨自91年11月17日起至清償日止
    ，逾期在6 個月內者，按上開利率10% ，逾期6 個月以上者
    ，按上開利率20% 計算之違約金，在被告繼承被繼承人朱劉
    寶鳳所得之遺產範圍內，為有理由，應予准許，逾此範圍之
    請求，為無理由，應予駁回。又本件原告並未陳明願供擔保
    請准宣告假執行，被告陳明願供擔保請准免為假執行宣告，
    容有誤會，併此敘明。
六、本案事證已臻明確，兩造其餘攻擊防禦方法、證據，經本院
    審酌後，核與判決結果不生影響，爰不逐一論述，附此敘明
    。
七、據上論結，本件原告之訴為一部有理由、一部無理由，依民
    事訴訟法第79條、第85條第1 項前段及第2 項，判決如主文
    。
中    華    民    國    99    年    7     月    30    日
                  民事第五庭  法  官  蘇姿月
以上正本證明與原本無異。
如不服本判決，應於判決送達後20日內向本院提出上訴狀並表明
上訴理由，如於本判決宣示後送達前提起上訴者，應判決送達後
10日內補提上訴理由書（均須按照他造當事人之人數提出繕本）
。
中    華    民    國    99    年    8     月    3     日
                              書記官  林秀敏

司法院資訊處製作；財團法人民間司法改革基金會備份。
